【裁判字號】    98,上,372
【裁判日期】    990223
【裁判案由】    確認優先承買權存在等
【裁判全文】
臺灣高等法院民事判決                   98年度上字第372號
    上  訴  人  丙○○
    訴訟代理人  秦玉坤律師
    被上訴人    甲○○
上列當事人間確認優先承買權存在等事件，上訴人對於中華民國
98年3月6日臺灣士林地方法院97年度訴字第1425號判決提起上訴
，本院於99年2月2日言詞辯論終結，判決如下：
    主  文
上訴駁回。
第二審訴訟費用由上訴人負擔。
    事實及理由
一、上訴人起訴主張：伊早於民國69年2月4日之前，向第三人購
    買坐落台北市○○區○○段3小段33-3、34-3及34-7地號（
    下稱系爭土地）土地上門牌號碼為台北市○○街71巷1號未
    辦理保存登記房屋（下簡稱系爭房屋）之事實上處分權，嗣
    於78年9月21日及79年1月31日再購得系爭土地之所有權，並
    辦理所有權移轉登記完竣。雖旋於79年3月27日將系爭土地
    所有權出售與訴外人乙○○，惟並未將系爭房屋同時出售，
    應視同在系爭房屋使用期限內，就系爭土地有租賃關係存在
    。詎乙○○所有系爭土地於97年8月28日遭原法院民事執行
    處執行拍賣程序，由被上訴人以總價新臺幣（下同）474萬
    元得標拍定，並於97年9月22日完成所有權移轉登記。惟伊
    就系爭土地既有租賃關係存在，依土地法第104條、民法第
    426條之2規定，自得於系爭土地拍賣時，主張優先承買權，
    乃被上訴人竟否認伊有上開優先承買權等情，爰求為判決：
    (一)確認上訴人就被上訴人於97年9月22日以總價474萬元向原
    法院民事執行處得標拍定訴外人乙○○所有坐落系爭土地有
    依同樣條件優先承買權存在。(二)被上訴人就系爭3筆土地於
    97年9月22日以拍賣為登記原因之所有權移轉登記應予塗銷
    之判決。被上訴人則以：系爭房屋並無人居住，且破舊不堪
    ，既非上訴人所興建，自難認係上訴人有事實上處分權。又
    縱認上訴人有事實上處分權，惟上訴人於出售系爭土地予乙
    ○○時，應有同時將系爭未辦保存登記之建物一併轉讓予乙
    ○○，上訴人與乙○○間並無何租賃關係存在，故上訴人不
    得主張優先承買權等語，資為抗辯。原審判決上訴人敗訴，
    上訴人不服提起上訴，並聲明：(一)原判決廢棄。(二)確認上訴
    人就被上訴人於97年9月22日以總價474萬元向原法院民事執
    行處得標拍定訴外人乙○○所有坐落系爭土地有依同樣條件
    優先承買權存在。(三)被上訴人就系爭3筆土地於97年9月22日
    以拍賣為登記原因之所有權移轉登記應予塗銷。
二、上訴人主張系爭土地原為伊所有，於78年及79年間出售予乙
    ○○，並於97年8月28日經法院拍賣而由被上訴人拍定標得
    之事實，業據其提出土地登記謄本、執行處拍賣通知及執行
    命令為證（見原審卷第14頁至第25頁），且為被上訴人所不
    爭執，復經本院調取原法院95年度執字第28415號執行卷查
    核屬實，自堪信為真實。又上訴人主張其於69年間即取得系
    爭房屋之事實上處分權迄今，以及就系爭土地有租賃關係，
    得主張優先承買權云云，則為被上訴人所否認，並以前揭情
    詞置辯。經查上訴人雖提出戶籍謄本、房屋門牌證明書、台
    北市稅捐稽徵處房屋稅課稅明細表、財政部台灣省北區國稅
    局財產歸屬資料清單（見原審卷第10頁至第13頁），以證明
    其就系爭房屋有事實上處分權以及就系爭土地有租賃關係存
    在。惟查上開房屋門牌證明書僅能證明系爭房屋係編有門牌
    之事實，戶籍謄本則證明上訴人係自95年4月21日始遷入系
    爭房屋。至台北市稅捐稽徵處房屋稅明細表僅能證明稅籍資
    料上記載納稅義務人為上訴人，但因上訴人不能提出其於78
    年後仍有繳納稅款之收據憑證原本，故尚難僅據該明細表即
    證明實際繳納稅款之人為上訴人，以及納稅義務人之名義人
    與事實上有使用及處分權之人乃同一人（即均為上訴人）之
    事實。而財政部台灣省北區國稅局財產所屬資料清單上載系
    爭未辦保存登記之房屋，乃依稅籍資料所載納稅義務人名義
    為清單上之記載，亦難逕據為認定上訴人就系爭房屋有事實
    上處分權。至證人乙○○雖在本院到場證述：購買系爭土地
    時並不知有地上物，係購買後業務員告知有地上物，當時雖
    擬收購，但因地上物占有人出價太高致未購買等語（見本院
    卷第20頁背面）。惟查證人乙○○乃從事土地開發投資之行
    業，故其於收購土地時，依經驗法則應會先確認土地上是否
    有地上物，而一併處理，以免購得土地後因地上物之權屬爭
    議而無法利用土地，而系爭土地上之建物經本院赴現場履勘
    結果，乃占地甚廣（如不列計空地部分，面積約達41.17平
    方公尺，有台北市政府地政處土地開發總隊製作之測量圖附
    卷可證（見本院卷第96頁），而系爭土地之總面積則僅為55
    平方公尺（見前揭土地登記謄本），在客觀上並不難發現占
    用土地之情事，故證人乙○○所稱係購買土地後始知有地上
    物云云，顯與一般土地收購之經驗法則不符。故尚難僅憑其
    證詞據為有利於上訴人之認定。況查系爭房屋原係磚石造之
    材質（見原法院95年度執字第28415號執行卷內巨秉不動產
    估價師聯合事務所於96年8月16日提出之不動產鑑定時值報
    告所附之勘估標的物現況照片），上訴人自陳於98年4月間
    在其所在位置重新建蓋鐵皮屋（見本院卷第82頁之勘驗筆錄
    ），並陳稱係因颱風造成屋頂陷落始改建等語（見本院卷第
    105頁反面）。而查鐵皮屋內之原磚石造建物已無可遮避風
    雨之完整屋頂，僅餘斷牆片瓦，有現場照片為證（見本院卷
    第83頁至第87頁及第90頁），堪認原建物已因颱風毀損而不
    具獨立完整性及達經濟上使用目的，難謂仍係民法所規定之
    獨立不動產，縱認上訴人嗣後利用原有牆壁，安裝鐵架及加
    蓋鐵皮屋頂，亦無從再使業已滅失之不動產權利回復（最高
    法院71年度台上字第1557號裁判意旨參照）。從而，縱如上
    訴人所云，其就系爭房屋有事實上處分權，得主張就系爭土
    地有租賃關係，惟系爭房屋既已於98年4月間喪失獨立不動
    產性質，原有租賃關係即已隨之消滅。上訴人亦不得再據其
    另行新建之鐵皮屋主張就系爭土地有租賃關係，而行使優先
    承買權。
三、綜上所述，上訴人主張因就系爭土地有租賃關係存在，而有
    優先承買權，並非可取。則其請求確認上訴人就被上訴人於
    97年9月22日以總價474萬元向原法院民事執行處得標拍定訴
    外人乙○○所有坐落系爭土地有依同樣條件優先承買權存在
    ；及被上訴人就系爭3筆土地於97年9月22日以拍賣為登記原
    因之所有權移轉登記應予塗銷，均屬無據，不應准許。從而
    ，原審所為上訴人敗訴之判決，並無不合。上訴論旨指摘原
    判決不當，求予廢棄改判，為無理由。
四、據上論結，本件上訴為無理由，依民事訴訟法第449條第1項
    、第78條，判決如主文。
中    華    民    國    99    年    2    月    23     日
                    民事第十六庭
                        審判長法  官  王聖惠
                              法  官  呂淑玲
                              法  官  謝碧莉
正本係照原本作成。
如不服本判決，應於收受送達後20日內向本院提出上訴書狀，其
未表明上訴理由者，應於提出上訴後20日內向本院補提理由書狀
（均須按他造當事人之人數附繕本）上訴時應提出委任律師或具
有律師資格之人之委任狀；委任有律師資格者，另應附具律師資
格證書及釋明委任人與受任人有民事訴訟法第466條之1第1項但
書或第2項（詳附註）所定關係之釋明文書影本。
中    華    民    國    99    年    2     月    23    日
                              書記官  李翠齡
附註：
民事訴訟法第466條之1（第1項、第2項）：
對於第二審判決上訴，上訴人應委任律師為訴訟代理人。但上訴
人或其他法定代理人具有律師資格者，不在此限。
上訴人之配偶、三親等內之血親、二親等內之姻親，或上訴人為
法人、中央或地方機關時，其所屬專任人員具有律師資格並經法
院認為適當者，亦得為第三審訴訟代理人。

司法院資訊處製作；財團法人民間司法改革基金會備份。
